臺灣屏東地方法院刑事判決
111年度金訴字第55號
公  訴  人  臺灣屏東地方檢察署檢察官
被      告  余昌澤


上列被告因詐欺等案件，經檢察官提起公訴（110年度偵字第555
4號），嗣被告於準備程序時，就被訴事實為有罪之陳述，經合
議庭裁定由受命法官獨任行簡式審判程序，判決如下：
    主  文
余昌澤犯如附表二所示之罪，處如附表二主文欄所示之刑及沒收
。應執行有期徒刑壹年陸月。
    事  實
一、余昌澤於民國109年5、6月間，加入姓名年籍不詳、暱稱「
    老闆」、「順心」之成年男子及其他姓名年籍不詳之成年人
    所組成之3人以上，以實施詐術為手段，具有持續性、牟利
    性之有結構性組織之詐欺集團(所涉違反組織犯罪防制條例
    部分、業經另案起訴判決確定)，而共同意圖為自己不法之
    所有，基於三人以上共同詐欺取財、隱匿詐欺所得去向而洗
    錢之犯意聯絡，先由該詐欺集團成員以不詳方法取得附表一
    所示詐騙帳戶，交由不詳成員於附表一所示時間以如附表一
    各編號所揭詐騙方式施用詐術，致附表一所示之被害人等陷
    於錯誤，而以附表一所示方式匯轉附表一所示金額至附表一
    所示顏彩淯、彭子晃等帳戶內後，再指示余昌澤前往附表一
    所示提領地點提領附表一各編號所載贓款，並將領得之贓款
    交予該詐欺集團上手，余昌澤則獲取所提領款項1%之報酬。
    嗣警據報循線查悉上情。（起訴書附表編號4告訴人吳三江
    部分另由本院為免訴判決）。
二、案經黃瀞誼、陳宥廷訴由屏東縣政府警察局里港分局報告臺
    灣屏東地方檢察署檢察官偵查起訴。
    理  由
一、被告余昌澤所犯係死刑、無期徒刑、最輕本刑為3 年以上有
    期徒刑以外之罪，其於準備程序中就被訴事實為有罪之陳述
    ，經法官告知簡式審判程序之旨，並聽取當事人之意見後，
    本院認為適宜由受命法官獨任進行簡式審判程序。
二、被告對於本件犯罪事實於偵審均坦承不諱，核與證人即被害
    人劉智文、證人即告訴人黃瀞誼、陳宥廷因遭詐騙後分別依
    指示將款項匯入如附表一所示帳戶之情大致相符，並有告訴
    人陳宥廷提供之第一銀行自動櫃員機交易明細影本、熱點資
    料案件詳細列表及被告提款畫面擷圖在卷足憑，復有桃園市
    政府警察局蘆竹分局南崁派出所陳報單、受理各類案件紀錄
    表、受理詐騙帳戶通報警示簡便格式表、金融機構聯防機制
    通報單、內政部警政署反詐騙諮詢專線紀錄表、受理刑事案
    件報案三聯單（以上為被害人劉智文部分）；宜蘭縣政府警
    察局礁溪分局壯圍分駐所陳報單、受理各類案件紀錄表、受
    理詐騙帳戶通報警示簡便格式表、金融機構聯防機制通報單
    、受理刑事案件報案三聯單、告訴人之黃瀞誼台銀存摺封面
    影本、網路銀行交易明細資料（以上為告訴人黃瀞誼部分）
    ；高雄市政府警察局楠梓分局翠屏派出所受理各類案件紀錄
    表、陳報單、受理刑事案件報案三聯單、受理詐騙帳戶通報
    警示簡便格式表、金融機構聯防機制通報單、內政部警政署
    反詐騙諮詢專線紀錄表、告訴人陳宥廷之第一銀行存摺封面
    、中華郵政、第一銀行、兆豐銀行金融卡正反面影本影本、
    網路銀行交易明細資料、中華郵政交易明細（以上為告訴人
    陳宥廷部分）附卷可稽，足認被告自白與事實相符，應堪採
    信。從而，本件事證明確，被告犯行堪以認定，應依法論科
    。
三、論罪科刑
（一）按洗錢防制法規範洗錢行為之處罰，犯罪本質在於影響合
      法資本市場並阻撓偵查，不因為自己或為他人洗錢而有差
      異，洗錢之行為包含處置（將犯罪所得直接予以處理）、
      分層化（使偵查機關難以追查金流狀況，以迂迴層轉、化
      整為零之多層化包裝方式，掩飾或隱匿特定犯罪所得），
      及整合（收受、持有或使用他人犯罪所得，使該犯罪所得
      披上合法之外衣，回歸正常金融體系）等各階段行為，其
      模式不祇一端，因此洗錢防制法第2 條規定：「本法所稱
      洗錢，指下列行為：⑴意圖掩飾或隱匿特定犯罪所得來源
      ，或使他人逃避刑事追訴，而移轉或變更特定犯罪所得；
      ⑵掩飾或隱匿特定犯罪所得之本質、來源、去向、所在、
      所有權、處分權或其他權益者；⑶收受、持有或使用他人
      之特定犯罪所得。」，同法第14條第1項之一般洗錢罪，
      祇須有第2條各款所示行為之一，而以第3 條規定之特定
      犯罪作為聯結即為已足。因此，倘行為人意圖掩飾或隱匿
      特定犯罪所得來源，而將特定犯罪所得直接消費處分，甚
      或交予其他共同正犯，而由共同正犯以虛假交易外觀掩飾
      不法金流移動，即難認單純犯罪後處分贓物之行為，仍應
      構成洗錢防制法第2條第1款或第2款之洗錢行為（最高法
      院108 年度台上字第2425號判決參照）。本案被害人劉智
      文等3 人受騙匯款至指定帳戶後，被告即依所屬詐騙集團
      之指示而提領詐欺所得款項，扣除報酬後再將之全數交予
      該詐欺集團其他不詳成員。被告上開所為已製造金流斷點
      ，使犯罪所得去向不明，而達掩飾或隱匿特定犯罪所得去
      向、所在之目的，而屬洗錢防制法第2條第2款所定之洗錢
      行為。是核被告就附表一編號1至3之所為，均係犯刑法第
      339條之4第1項第2款之三人以上共同犯詐欺取財罪、洗錢
      防制法第14條第1項之一般洗錢罪。
（二）又按多數人出於共同犯罪之意思，彼此分工協力共同實現
      犯罪行為，彼此互為補充而完成犯罪，即多數行為人基於
      犯意聯絡與行為分擔者，為共同正犯，此即學說上所稱「
      功能性之犯罪支配」；在功能性犯罪支配概念下，多數人
      依其角色分配共同協力參與構成要件之實現，其中部分行
      為人雖未參與構成要件行為之實行，但其構成要件以外行
      為對於犯罪目的實現具有不可或缺之地位，仍可成立共同
      正犯。又共同正犯之成員參與構成要件行為之實行，並不
      以參與整個犯罪事實全部為必要，即便僅參與犯罪事實之
      一部分，或僅參與共同行為之某一階段，亦無礙於共同正
      犯之成立（最高法院96年度台上字第6141號判決意旨參照
      ）；另共同正犯之意思聯絡，原不以數人間直接發生者為
      限，若有間接之聯絡者，亦包括在內，如甲分別邀約乙、
      丙犯罪，雖乙、丙間彼此並無直接之聯絡，亦無礙於其為
      共同正犯之成立（最高法院77年台上字第2135號判決意旨
      參照）。是以共同之行為決意不一定要在事先即行為前便
      已存在，行為當中始先後形成亦可，且不以其間均相互認
      識為要件。被告參與所屬以從事詐術行騙之犯罪組織，依
      所屬詐騙集團之指示提領受騙者遭詐款項，雖被告並不負
      責撥打電話向被害人劉智文等3 人施以詐術，而推由同一
      詐欺犯罪組織之其他成員為之，但被告及同屬該詐欺犯罪
      組織其他成員間，就本案各件犯行分工，係以擔任打電話
      施詐、居間聯繫及提領受騙者遭詐款項等任務，其犯罪型
      態具有相當之計畫性、組織性，需由多人縝密分工方能完
      成，有所認識，而仍參與該犯罪組織，揆諸上開說明，被
      告雖未參與本件詐欺犯行之全部行為階段，仍應就其所參
      與部分，與該詐欺犯罪組織其他成員所為之詐欺取財犯行
      ，負共同正犯之責任。是被告就附表一編號1 至3 所示犯
      行，與所屬詐欺集團其他不詳成年成員間，有犯意聯絡及
      行為分擔，均應論以共同正犯。
（三）加重詐欺罪是侵害個人財產法益之犯罪，其罪數計算，以
      被害人數、被害次數之多寡，決定其犯罪之罪數。被告就
      附表一編號2、3所示犯行，雖有分次提領告訴人黃瀞誼、
      陳宥廷依詐欺集團不詳成員指示匯入人頭帳戶之款項，然
      被告各次提領告訴人黃瀞誼、陳宥廷受騙款項之舉，乃係
      於密接時間、地點所為，且侵害同一被害人之財產法益，
      其各別提領款項之行為難以分割，應依被害人之人數分別
      論以接續犯之一行為。
（四）被告就附表一編號1至3所犯刑法第339條之4第1項第2款之
      三人以上共同犯詐欺取財罪、洗錢防制法第14條第1項之
      一般洗錢罪，應認係一行為觸犯數罪名，為想像競合犯，
      依刑法第55條前段規定，從一重論以刑法第339條之4第1
      項第2款三人以上共同犯詐欺取財罪處斷。被告所犯如附
      表一編號1至3所示犯行，均犯意各別，行為互殊，應予分
      論併罰。
（五）爰審酌被告不循正當途徑取財，竟為貪圖不法利得，擔任
      領取詐欺款項之車手，與所屬詐欺集團成員共同以詐術騙
      取無辜被害人之金錢後加以提領再轉交予上手，藉此製造
      金流斷點，不僅嚴重侵害各該被害人之財產權，更以此分
      工方式致相關犯罪難以追查，所生之危害程度非輕，所為
      實屬可議，應予非難；併考量其犯後坦承犯行、尚未與各
      被害人和解或賠償損害之犯後態度；兼衡被告參與犯罪之
      程度、分工、各被害人遭詐款項數額之犯罪情節，暨被告
      自陳學歷為高職肄業，受僱從事司機工作，未婚、無子女
      之智識程度、經濟及家庭生活狀況等一切情狀，量處如附
      表二編號1至3主文欄所示之刑。
（六）按數罪定其應執行刑時，除應就各別刑罰規範之目的、輕
      重罪間體系之平衡、整體犯罪非難評價、各行為彼此間之
      偶發性、與被告前科之關聯性、各行為所侵害法益之專屬
      性或同一性、數罪對法益侵害之加重效應、罪數所反映之
      被告人格特性與犯罪傾向、社會對特定犯罪例如一再殺人
      或販毒行為處罰之期待等，為綜合判斷外，尤須參酌上開
      實現刑罰公平性，以杜絕僥倖、減少犯罪之立法意旨，為
      妥適之裁量（最高法院100年度台上字第5342號判決意旨
      參照）。本院審酌被告本案之犯罪時間僅於109年6月30日
      ，且均為侵害財產法益之犯罪，罪質相同，所為犯行之行
      為與時間關連性及持續性較為密接，如以實質累加方式定
      應執行刑，則處罰之刑度將超過其行為之不法內涵，違反
      罪責原則，及考量因生命有限，刑罰對被告造成之痛苦程
      度，係隨刑度增加而生加乘效果，非以等比方式增加，是
      以隨罪數增加遞減刑罰方式，當足以評價被告行為不法性
      之法理（即多數犯罪責任遞減原則），就被告所犯如附表
      二各該編號所示之刑，定其應執行之刑為有期徒刑1年6月
      。
四、不另為無罪部分：
    公訴意旨另略以：被告所為本件犯行，均另涉犯刑法第339
    條之2第1項之非法由自動付款設備取財罪罪嫌等語，固非無
    見。惟按刑法第339條之2第1項之以不正方法由自動付款設
    備取得他人之物罪，其所謂「不正方法」，係泛指一切不正
    當之方法而言，並不以施用詐術為限，例如以強暴、脅迫、
    詐欺、竊盜或侵占等方式取得他人之提款卡及密碼，再冒充
    本人由自動提款設備取得他人之物，或以偽造他人之提款卡
    由自動付款設備取得他人之物等等，均屬之（最高法院94年
    度台上字第4023號判決意旨參照）。經查，被告持以提領受
    騙者遭詐款項之如附表一所示顏彩淯（另由臺灣高雄地方檢
    察署檢察官以110年度偵字第2067、5752號為不起訴處分確
    定）、彭子晃（另由臺灣新北地方法院以110年度簡字第106
    6號刑事簡易判決處刑確定）名下帳戶之金融卡係所屬詐騙
    集團成員所交付，提領款項後交回金融卡等情，業據被告供
    明在卷（見警卷第6頁，偵卷第133頁），足認該2帳戶係本
    案詐欺集團所使用之人頭帳戶，非受騙者之帳戶，亦無證據
    證明該帳戶係本案詐欺集團以不正當之方法所取得，被告持
    人頭帳戶之金融卡提領受騙者遭詐款項之行為，自不該當非
    法由自動付款設備取財罪，本應為無罪之諭知，惟公訴意旨
    認此部分若成立犯罪，與被告前揭所犯加重詐欺取財及洗錢
    罪間，有想像競合之裁判上一罪之關係，爰不另為無罪之諭
    知。
五、沒收部分
（一）按犯罪所得，屬於犯罪行為人者，沒收之。前二項之沒收
      ，於全部或一部不能沒收或不宜執行沒收時，追徵其價額
      。前條犯罪所得及追徵之範圍與價額，認定顯有困難時，
      得以估算認定之。刑法第38條之1第1項前段、第3項、第3
      8條之2第1項定有明文。次按共同犯罪行為人之組織分工
      及不法所得，未必相同，其所得之沒收，應就各人分得之
      數為之，亦即依各共犯實際犯罪利得分別宣告沒收（最高
      法院104年8月11日第13次刑事庭會議決議參照）。又所謂
      各人「所分得」，係指各人「對犯罪所得有事實上之處分
      權限」，法院應視具體個案之實際情形而為認定；是倘若
      共同正犯各成員內部間，對於不法利得分配明確時，即應
      依各人實際分配所得沒收。
（二）本件被告就如附表一編號1至3所領取之款項固均屬本案詐
       欺行為之犯罪所得，然被告於本院審理時供稱：伊獲利
      是照提款金額的1％等語（見本院卷第79頁），經依被害人
      匯款金額對照被告所提領款項（附表一編號1提領30,000
      元；附表一編號2提領60,000元；附表一編號3提領30,000
      元），依被告所稱之以提領款項1％計算，而認定其本案各
      件犯行之犯罪所得（詳如附表一編號1至3「所得報酬」欄
      所示）。
（三）被告因本件犯行所取得如附表一編號1至3所示報酬為其犯
      罪所得，雖未扣案，仍應依上開規定，於其所犯各該加重
      詐欺取財罪之主文內宣告沒收，並於全部或一部不能沒收
      或不宜執行沒收時，均追徵其價額。至被告其餘取得之詐
      欺款項業經轉交所參與之詐欺集團其餘成員部分，因已非
      由被告實際管領支配，爰不予宣告沒收，併此敘明。
據上論結，應依刑事訴訟法第299條第1項前段、第273條之1第1 
項，判決如主文。
本案經檢察官吳文書提起公訴，檢察官廖維中到庭執行職務。
中　　華　　民　　國　　111 　年　　4 　　月　　25　　日
                  刑事第二庭    法  官  陳茂亭
以上正本證明與原本無異。
如不服本判決應於收受判決後20日內向本院提出上訴書狀，並應
敘述具體理由；其未敘述上訴理由者，應於上訴期間屆滿後20日
內向本院補提理由書（均須按他造當事人之人數附繕本）「切勿
逕送上級法院」。
中　　華　　民　　國　　111 　年　　4 　　月　　26　　日
                                書記官  李宛蓁　　　　　
附錄本判決論罪科刑法條：
中華民國刑法第339 條之4
犯第339條詐欺罪而有下列情形之一者，處1年以上7年以下有期
徒刑，得併科1百萬元以下罰金：
一、冒用政府機關或公務員名義犯之。
二、三人以上共同犯之。
三、以廣播電視、電子通訊、網際網路或其他媒體等傳播工具，
    對公眾散布而犯之。
前項之未遂犯罰之。
洗錢防制法第14條第1 項
有第二條各款所列洗錢行為者，處7年以下有期徒刑，併科新臺
幣5百萬元以下罰金。
前項之未遂犯罰之。
前二項情形，不得科以超過其特定犯罪所定最重本刑之刑。

附表一：
編號 被害人 詐騙方式 匯款時間 匯款金額 詐騙帳戶 提領時間 提領金額 提領地點 所得報酬  1 劉智文 於109年6月30日18時許，佯為486團購專員及銀行行員，撥打電話予被害人劉智文，誆稱：欲確認訂購之商品云云，致被害人陷於錯誤，依指示於右列時間操作自動櫃員提款機匯款至右列帳戶。 109年6月30日 20時13分 30,000元 新光商業銀行000-0000000000000 顏彩淯 109年6月30日 20時24分 30,000元 屏東縣○○鄉○○路○段000○000號 （新光商銀ATM） 300元 2 黃瀞誼 於109年6月30日20時許，佯為486團購專員，撥打電話予告訴人黃瀞誼，騙稱：欲確認訂購之商品云云，致告訴人陷於錯誤，依指示於右列時間操作自動櫃員提款機匯款至右列帳戶。 109年6月30日 ⑴ 21時13分 49,998元 ⑵ 21時16分 10,123元 中華郵政彭子晃000-00000000000000 109年6月30日 21時18分 60,000元   600元 3 陳宥廷 於109年6月30日19時22分許，佯為mybra購物網站人員及銀行行員，撥打電話予告訴人陳宥廷，假稱欲確認訂單云云，致告訴人陷於錯誤，於右列時間，匯款右載金額至右列帳戶。 109年6月30日 21時17分許 29,985元 中華郵政彭子晃000-00000000000000 109年6月30日 21時19分 30,000元 屏東縣○○鄉○○○路00號  300元 

附表二：
編號 犯罪事實 主文 1 如附表一編號1所示 余昌澤犯三人以上共同詐欺取財罪，處有期徒刑壹年貳月。未扣案犯罪所得新臺幣參佰元沒收，於全部或一部不能沒收或不宜執行沒收時，追徵其價額。 2 如附表一編號2所示 余昌澤犯三人以上共同詐欺取財罪，處有期徒刑壹年貳月。未扣案犯罪所得新臺幣陸佰元沒收，於全部或一部不能沒收或不宜執行沒收時，追徵其價額。 3 如附表一編號3所示 余昌澤犯三人以上共同詐欺取財罪，處有期徒刑壹年貳月。未扣案犯罪所得新臺幣參佰元沒收，於全部或一部不能沒收或不宜執行沒收時，追徵其價額。